臺灣士林地方法院民事判決
109年度家繼訴字第61號
原      告  潘迎宏  

訴訟代理人  林智群律師
被      告  潘陸藝華

特別代理人  陸景模  
被      告  潘怡君  
            潘盈伃  

前列被告二  林宇文律師
人共同訴訟
代理人  
上列當事人間分割遺產事件，經臺灣臺北地方法院以109年度家
繼訴字第90號裁定移送本院，本院於民國111年6月22日言詞辯論
終結，判決如下：
    主  文
被繼承人潘克銘所遺如附表一所示之遺產，依附表一「分割方法
」欄所示之方式分割。
原告其餘之訴駁回。
訴訟費用由兩造依附表二所示應繼分比例負擔。
    事實及理由
壹、程序部分:原告起訴後變更聲明，核屬擴張應受判決事項之
    聲明，應予准許。
貳、實體部分:。
一、原告起訴主張：
(一)被繼承人於民國109年1月31日死亡，原告與被告潘怡君、潘
    盈伃為被繼承人潘克銘（下稱被繼承人）之子女，被告潘陸
    藝華為被繼承人之配偶，兩造均為被繼承人之全體繼承人，
    應繼分如附表二所示各1/4。被繼承人死亡後，留有如附表
    一編號1-6所示之不動產6筆、編號7-18所示銀行存款、編號
    19-141所示之投資(股票)、編號142-143所示之車輛、編號1
    44所示之由被告潘怡君保管之美金等遺產，因被繼承人未留
    有遺囑，兩造亦未能就被繼承人所遺留遺產之分割方法達成
    協議，依物之使用目的亦無不能分割之情形，故原告爰依民
    法第1164條之規定，訴請將被繼承人之上開遺產進行分割，
    由兩造依附表二應繼分比例繼承。
(二）被繼承人除上開遺產外，另有下開遺產應列入分配：
（1）對被告潘陸藝華之債權303,976元：被告潘怡君於109年5月
     18日發送給原告之LINE群組對話內容截圖即傳送之附表(即
     原證19)，於附註記載之內容，說明附表款項均屬被繼承人
     之財產（其中說明第一點記載：1/4以前帳目由潘克銘管理
     ，潘怡君只負責執行，存摺現金都在潘克銘處、第四點記
     載：1/4-3/14潘克銘瑞興帳戶支出皆有紀錄，手寫在瑞興
     銀行存摺，3/14以後存摺在潘迎宏處），且原證19之附表
     內有被繼承人之紅包錢39,500元及工會入款等進帳，被繼
     承人於109年1月31日死亡，前開款項為被繼承人之遺產，
     本應納入遺產分配，卻以被繼承人財產新臺幣（下同）199
     ,600元用以支付潘陸藝華之生活費、看護小紅之看護費用
     、銀樓（兩造已經不爭執此為潘陸藝華財產之一部分）之
     電話費、電費、店管理費及會計師費用，另有自被繼承人
     領取如民事準備五狀原證19所示之餘額104,376元用以支付
     被告潘陸藝華嗣後生活開銷及看護費，是被繼承人之遺產
     用以支付被告潘陸藝華之費用總額為303,976元如民事準備
     五狀原證20表格，故被告潘陸藝華自應返還該筆費用，並
     列入遺產範圍依兩造應繼分比例分配。
 (2）被告潘怡君因被繼承人死亡領有軍公教喪葬補助158,698元
     ，有原證7二人於109年3月10日對話截圖可稽，此款項應列
     入遺產分配。　
(三) 兩造代墊被繼承人遺產管理費用、喪葬費等應扣還部份：
（1）原告代繳被繼承人玉山銀行房屋貸款、保險費及支出喪葬
     費共150,208元（計算式：55,722元＋1,476元＋93,010＝150,
     208），有原證12及原證12-1之單據可稽，應自遺產優先扣
     還原告。
  (2)被告主張被告潘陸藝華代墊被繼承人所遺臺北市○○○路0段0
     0巷00號4樓房地之房屋及土地稅共15,470元，原告不爭執
     ，應遺產優先扣還。
 (3) 被告主張被告潘怡君支出被繼承人喪葬法會及牌位費用18 
      3,000元，原告不爭執，然應扣除上開軍公教補助款，不
    足 餘額才優先扣還。
(四) 被繼承人對第三人消極債務應先扣還予第三人部分:
  (1)被告主張被繼承人以新北市○○區○○街000巷00號4樓房地向
     玉山銀行未清償貸款截至109年1月31日為210,385元，原告
     不爭執，應從遺產中扣還上開債權銀行。　
  (2)被告主張被繼承人生前積欠菲律賓友人聯電股票3,860股部
     分：原告同意列入遺產負債，由被告潘怡君代償優先扣還
     。
（3）被告主張被繼承人代為保管其兄弟姊妹祖先祭祀公費131,7
　　 00元：原告同意列入遺產負債先扣還。
（4）被繼承人生前飼養小狗委託友人照顧支出之醫療、照顧費1
     4萬元，原告同意優先扣還。然被繼承人去世後，原告原本
     計畫將該小狗送養，然被告潘怡君出面表示其要飼養，嗣
     後又因常住泰國無法照顧而將該小狗託付給友人照顧，潘
     怡君既然已經取得該小狗（被繼承人遺產）之所有權，其
     後照顧小狗之費用並非遺產債務之一部分，原告不同意列
     入遺產負債之一部分。　
（五)原告主張被繼承人遺產分割方法如民事準備五狀之附表3（
     即本院卷二第61-67頁）：本件被繼承人所遺上開遺產為兩
     造共同繼承而公同共有，被繼承人未以遺囑禁止分割，兩
     造亦未以契約約定不可分割系爭遺產，原告自得依民法第1
     151條、第1164條之規定，訴請分割被繼承人之遺產。因兩
     造立場對立、衝突不斷，若將附表編號1-6房地原物分割由
     兩造分別共有，將來處理上勢必無法達成共識，徒爭紛擾
     ，故原告主張分將上開不動產均分由被告取得，其餘存款
     、股票、車輛、潘怡君公保軍保喪葬補助款158,698元、潘
     陸藝華對被繼承人債務303,976元均歸原告取得，彼此間不
     互相找補。
（四）訴之聲明：准予兩造將被繼承人所遺產依原告民事準備五
      狀之附表3分割方法予以分割。
二、被告潘怡君、潘盈伃及被告潘陸藝華均答辯以：
（一）有關被繼承人遺產範圍，就原告主張如附表一所列編號1-
      6所示之不動產6筆、編號7-18所示銀行存款、編號19-141
      所示之投資(股票)、編號142-143所示之車輛及編號144所
      列被告潘怡君保管之美金809元等項目、金額均不爭執。
      然原告主張遺產範圍尚應列入「被繼承人對潘陸藝華的債
      權303,976元」及被告潘怡君領取之「公保喪葬補助費156
      ,898元」部份，均非屬被繼承人之遺產，原告主張依法無
      據:　　
　(1) 被繼承人對潘陸藝華的債權303,976元部分，原告係以原
　　  證19之附表為據，惟查:
　  1.該附表係原告未管理被告潘陸藝華生活費用支出前，由被
      繼承人、潘怡君所管理之明細，因原告要求管理所以被告
      潘怡君將明細及款項移交給原告，但潘陸藝華經法院宣告
      監護宣告後，原告並未如數返還，另案經被告潘陸藝華向
      臺灣桃園地方法院對原告提起民事訴訟涉訟（案號:110年
      度訴字第1429號），先予敘明。
　  2.原告主張之上開款項，係被繼承人與潘陸藝華間夫妻生活
      中家庭費用之使用，管理權在被繼承人生前固屬被繼承人
      ，但此與所有權無關。又上開款項目前由原告持有中，若
      認係屬被繼承人之遺產，則應係積極遺產，為原告對被繼
      承人之債務，而非如原告將之割裂為二，亦即用於潘陸藝
      華部分，屬潘陸藝華對被繼承人之債務；而原告占有部分
      則棄而不論，此當不合理。不應列入遺產範圍。
   (2)被告潘怡君領取之喪葬補助費156,898元:此款項屬政府補
      助津貼。受領人被告潘怡君，自非遺產之範圍。
(二)被繼承人死亡時，另有下開消極財產應先扣除歸還債權人再
　　予分配:　　　
 (1)被繼承人應返還菲律賓友人林羅勃聯電股票3,860股，此為
    被繼承人之消極財產。被告潘怡君願意代償此筆債務，再由
    遺產優先扣還。
 (2)被繼承人應返還給其兄弟姐妹公費131,700元，此為被繼承
    人之消極財產。
 (3)被繼承人應納之房屋稅、地價稅15,470元，已由潘陸藝華代
    繳，此亦為被繼承人之消極財產。按此部份被告原主張係潘
    怡君所代繳，應歸還予潘怡君，但原告於民事準備六狀主張
    為被告潘陸藝華所代繳，應返還予潘陸藝華，被告2人無意
    見。
 (4)被告潘怡君支出被繼承人喪葬法會及牌位費用183,000元，
    應先扣還。
 (5)原告主張代繳被繼承人玉山銀行房屋貸款、保險費及支出喪
    葬費共150,208元，被告不爭執，亦同意自遺產優先扣還原
    告。
 (6)另被繼承人生前委託訴外人張倩倩飼養被繼承人生前飼養之
    小狗費用14萬元，為被繼承人債務，已由被告潘怡君代付，
    應優先扣還被告潘怡君。
 (7)被繼承人生前飼養小狗於110年4月底就診、檢查、及手術共
    計費用183,076元，為被告潘怡君代墊支出，屬遺產管理之
    費用，自應優先扣還被告潘怡君。
（三）被告主張遺產分割方法如下：
　（1）不動產部分，其中附表一編號3、4、6即門牌號碼新北市
       ○○區○○街000巷00號4樓房地，目前由玉山商業銀行股份
       有限公司（下稱玉山銀行）執行拍賣中，故以變價分割
       之方式，依各繼承人應繼分分配餘額。另其他不動產部
       分，被告亦主張變價分割。
　（2）其他存款、股票等動產，先扣還上開消極財產予債權人
       及兩造代墊款，剩餘款項再由兩造各以1/4分配取得。
　（3）被告不同意原告所提之分割方法，原告主張由被告3人取
       得全部不動產為共有，至於動產（存款、股票）則均由
       原告單獨取得，但此並不符合公平之原則。原告所提出
       之分割方法，依其起訴狀原證3，上開不動產之價值9,75
       9,298元，而其餘存款及股票價值6,989,238元。被告3人
       應繼分3/4，應分得之遺產應為12,561,402元（計算式：
       00000000×3/4=00000000），但依原告之分割方法卻僅有
       9,759,298元，不符公平原則自明。是以，被告2人主張
       為節省鑑價找補之繁瑣，故不動產部分懇請准於變價分
       割，依應繼分分配。至於存款及股票，在清償債務後，
       由兩造各依1/4分配取得等語。
四、兩造不爭執事項：
（一）被繼承人於109年1月31日死亡，被告潘陸藝華為被繼承人
      配偶，原告與被告潘怡君、潘盈伃為被繼承人子女，兩造
      為全體繼承人，法定應繼分各1/4 。被繼承人死亡時，未
      立遺囑，兩造亦未達成遺產分割協議。
（二）被繼承人積極遺產範圍:附表一編號1-6所示不動產、編號
      7-18之銀行存款、編號19-141之投資（股票）1、編號142
      -143所示車輛及編號144美金現金809元（由被告潘怡君保
      管中）。
（三）被繼承人生前之消極財產（對第三人債務），應優先扣還
　　　部分:
（1）對訴外人菲律賓友人林羅勃聯電股票3,860股返還債務。兩
　　 造同意由被告潘怡君代償方式，再由遺產扣還代償債務。
（2）被繼承人保管其兄弟姐妹公費131,700元。
 (3) 被繼承人生前委託訴外人張倩倩飼養被繼承人之小狗費用 
     14萬元，屬被繼承人債務，業經被告潘怡君代償，屬被繼
    承人債務，得自被繼承人之遺產中先予扣還被告潘怡君。
（4）被繼承人以不動產向玉山銀行抵押借款未清償貸款截至109
     年1月31日為210,385元，應從遺產中扣還。　　
(四)兩造代墊被繼承人銀行貸款債務、遺產管理費（房地稅）、
    支出喪葬費，得優先扣還兩造代墊款部分：
 (1)原告自109年7月至110年4月間代墊房屋貸款、產物保險費、
    代書費及支出喪葬費共150,208元。
（2)被告潘陸藝華代墊被繼承人附表一編號3、4及6不動產之房
    屋稅、地價稅共15,470元。
（3)被告潘怡君於被繼承人死亡後，支付被繼承人喪葬費183,0
　　 00元。
五、兩造爭執事項：
（一）被繼承人遺產積極財產範圍：　　　　　　
 （1）被繼承人生前對被告潘陸藝華是否有303,976元不當得利
      債權?原告主張應列入被繼承人遺產範圍供兩造分配是否
      有據？
 （2）被告潘怡君於被繼承人死亡後領取公保喪葬補助津貼158,
　　　698元，是否屬被繼承人遺產應列入遺產範圍供兩造分配?
（二）被繼承人遺產消極債務部分：被告潘怡君於被繼承人死後
      110年4月底，支出被繼承人生前飼養小狗手術費用183,07
      6元，是否屬遺產管理費?被告潘怡君主張上開款項應自被
      繼承人之遺產中先予扣還，有無理由？
六、按繼承人有數人時，在分割遺產前，各繼承人對於遺產全部
    為公同共有；繼承人得隨時請求分割遺產，但法律另有規定
    或契約另有訂定者，不在此限，民法第1151條、第1164條分
    別定有明文。經查，本件被繼承人死亡時遺有附表一存款等
    遺產，為兩造所不爭執，兩造在分割遺產前，對於上述遺產
    之全部為公同共有，兩造目前既無法達成分割遺產之協議，
    而上述遺產亦無不能分割之情形，依照上開法條規定，原告
    請求裁判分割被繼承人之遺產，即無不合，應予准許。經查
    ：
（一）本件被繼承人遺產範圍部分：
 (1)　被繼承人死亡時，遺有如附表一編號1至6所示不動產、編
      號7至18所示存款、編號19至141所示投資、編號142、143
      所示車輛、編號144所示美金現金（由被告潘怡君保管)等
      財產，為兩造所不爭執，並有財政部國稅局遺產稅免稅證
      明書及附表一編號1-6所示不動產第一類登記謄本在卷可
      稽，堪認屬實。
（2） 至原告主張被告潘陸藝華對被繼承人有303,976元不當得
      利債務，包含應列入遺產範圍，為被告否認，自應由原告
      負舉證責任。原告雖提出提出原證19被告潘怡君於109年5
      月18日發送原告之LINE群組對話紀錄及附表帳戶明細紀錄
      、原證20原告整理前開附表中被告潘陸藝華支出明細表、
      原證20-1被繼承人潘克銘瑞興銀行存摺內頁影本、臺灣桃
      園地方法院110年度訴字第1429號判決、被告潘怡君於109
      年3月14日書立予原告之交接清冊及兩造阿姨林淑芬於兩
      造共同群組之對話紀錄為據（見本院卷二第51-55、57-59
      、153-157、159-172頁），主張原證20所列支出明細均用
      於被告潘陸藝華共199,600元，加上原證19被告潘怡君交
      接帳目餘額104,376元共303,976元（即199600+104376=30
      3976），係被告潘陸藝華對被繼承人不當得利債務云云，
      惟查:
  　1.觀諸原告提出上開原證19，為原告與被告潘怡君於109年5
      月18日LINE群組二人對話紀錄及被告潘怡君傳送之附表（
      帳目紀錄），觀諸該附表帳目紀錄，記載日期（自109年1
      月4日至同年3月11日期間）、簡要項目、收支金額、備註
      與單據，及最後餘額104,376元，其下說明記載「-1/4以
      前帳目由潘克銘管理，潘怡君只負責執行，存摺現金都在
      潘克明處。-1/4潘怡君經由潘克明同意，交給林淑芬4000
      0現金，以支付後續看護及餐費。-1/6零用金係指看護（
      江寧、小陳）幫潘克銘購買餐費及生活用品費。-1/4-3/1
      4潘克銘瑞興帳戶支出皆有紀錄，手寫在瑞興銀行存摺，3
      /14後存摺再潘盈宏處。-1/31潘克銘過世」等內容，可知
      上開帳目所載支出橫跨被繼承人死亡前後，包含被繼承人
      生前指示被告潘怡君領用支出予被告潘陸藝華等相關款項
      ，亦有被繼承人死後，訴外人林淑芬與被告潘怡君支出包
      含被繼承人醫療費、喪葬費、看護費、電話費及被告潘陸
      藝華看診、照相、看護費等費用，足見上開被告潘怡君所
      傳送原告附表帳目紀錄，係提供其與原告於109年3月14日
      交接被繼承人瑞興銀行存摺及被告潘陸藝華相關財產時，
      記載其於交接前經手處理被繼承人及被告潘陸藝華相關支
      出事務金錢支領或入帳紀錄。參以原告提出上開臺灣桃園
      地方法院110年度訴字第1429號判決，係被告潘陸藝華前
      對原告提起返還價金之民事訴訟，主張原告前於109年3月
      初，向被告潘怡君要求要管理被告潘陸藝華（尚未經法院
      為監護宣告）之財產，被告潘怡君即於109年3月14日將如
      附表所示之相關資料及現金104,376元移交原告，原告並
      於同日簽立交接清冊予被告潘怡君。後因法院裁定被告潘
      陸藝華受監護宣告，並選定被告潘盈伃擔任監護人，發現
      原告動用被告潘陸藝華合庫銀行、遠東銀行存款及上開10
      9年3月14日移交時之現金104,376元共120萬8,846元，扣
      除原告於109年6月15日匯款48萬9,404元，尚有72萬7,175
      元未予返還，訴請原告返還被告潘陸藝華等情。而本件原
      告主張上開原證19被告潘怡君交接帳目餘額104,376元，
      即為前開民事訴訴案件被告潘陸藝華訴請原告返還之同一
      筆款項，此為兩造所不爭執，足見原告主張被告潘陸藝華
      對被繼承人負不當得利之104,376元債務之款項，前經被
      告潘怡君於109年3月14日現金交付予原告保管，被告潘陸
      藝華於本案言詞辯論終結前，並未保管或使用上開款項，
      故原告主張被告潘陸藝華對被繼承人就上開104,376元款
      項有不當得利之債務存在，難認有據，故其主張被繼承人
      對被告潘陸藝華有上開104,376元不當得利債權存在，應
      列入遺產範圍分配，委無可採。
  　2.至原告主張被告潘怡君上開交接提出之原證19附表，所列
      支出項目有用於被告潘陸藝華醫療、看護及其經營銀樓之
      相關支出如原證20所列之項目、金額共199,600元，認被
      告潘陸藝華就上開支出款項對被繼承人有不當得利債務存
      在。惟查，觀諸原告提出原證20所列(詳見本院卷案第57
      頁），其中109年1月20日、21日、22日記載「2月會計師
      」、「清店費用」金額8,650元、13,005元、55,030元等3
      筆款項，為被繼承人生前之支出，又依原證19附表下說明
      內容，於被繼承人生前之相關支出，被告潘怡君表示其係
      基於被繼承人生前指示由其代為處理，並非受被告潘陸藝
      華指示其所為支用，上開款項既係被告潘怡君依係被繼承
      人生前之意思表示所處理之花用，縱令係支用於被告潘陸
      藝華經營之銀樓費用，或有可能為夫妻間之金錢贈與，難
      認被告潘陸藝華就上開款項有何不當得利可言。至其餘之
      項目、金額係於109年1月31日被繼承人死後用於被告潘陸
      藝華之醫療、經營銀樓之相關費用等情，雖為被告不爭執
      （見本院卷案第129頁），然被告否認被告潘陸藝華對被
      繼承人有不當得利之債務存在，觀諸原告提出被告潘怡君
      於109年3月14日書立予原告之交接清冊及原告阿姨林淑芬
      於兩造共同群組之對話紀錄內容，可知上開支出係被繼承
      人死後，訴外人即原告阿姨林淑芬與兩造群組商議有關用
      於照顧或處理被告潘陸藝華事務之支出，未見兩造當時有
      提出反對意見，足見上開款項支出係經兩造討論協議下所
      為，且涉及被繼承人死後兩造共同繼承人於被繼承人遺產
      在未分割前，就共同共有被繼承人遺產所為之支用及處分
      ，自難認被告潘陸藝華就上開支用款項對被繼承人負有不
      當得利債務之存在，故原告主張被繼承人對被告潘陸藝華
      負有199,600元不當得利債權，應列入遺產分配，亦無可
      採。
　  3.綜上，原告主張被繼承人遺產，尚有被繼承人對被告潘陸
      藝華之303,976元不當得利債權存在，應列入遺產分配，
      舉證不足，難認有據，委無可採。　　
 （3）原告另主張被告潘怡君因被繼承人過世，而領取公保之喪
      葬津貼158,698元，應列入遺產分配，為被告所爭執，主
      張上開津貼係被告潘怡君繳納保險費後所領取保險，非被
      繼承人遺產。經查，公教人員保險法第17條第1 項第1 款
      規定「被保險人之眷屬因疾病或意外傷害而致死亡者，依
      下列標準津貼其喪葬費︰一、父母及配偶津貼3 個月。」
      ，上開公教人員保險法規定之喪葬津貼，係被保險人依公
      教人員保險法之規定，繳納保險費後所領取，該筆保險金
      應屬被保險人個人所有，非為遺產。故原告主張被告潘怡
      君領取之公保喪葬津貼應納入被繼承人之遺產予以分配，
      或係自其代墊被繼承人喪葬費中抵扣云云，均難認有據，
      委無可採。
   (4)綜上，依兩造不爭執事項及上開爭執事項審認之結果，被
      繼承人所遺之遺產範圍為附表一編號1至6所示不動產、編
      號7至18所示存款、編號19至141所示投資、編號142、143
      所示車輛、編號144所示美金現金。　　　
（二）被繼承人死亡時之債務及兩造代墊相關遺產債務、管理費
      及喪葬費等費用得於遺產分配前先予扣還部分：
　（1）按遺產管理、分割及執行遺囑之費用，由遺產中支付之
       ，民法第1150條定有明文。所謂遺產管理之費用，具有
       共益之性質，凡為遺產保存上所必要不可欠缺之一切費
       用，如事實上之保管費用、繳納稅捐等均屬之，至於被
       繼承人之喪葬費用，實際為埋葬該死亡者有所支出，且
       依一般倫理價值觀念認屬必要者，性質上亦應認係繼承
       費用，並由遺產支付之（最高法院109 年度台上字第89
       號民事判決意旨參照）。又按繼承人自繼承開始時，除
       本法另有規定外，承受被繼承人財產上之一切權利、義
       務。但權利、義務專屬於被繼承人本身者，不在此限，
       為民法第1148條第1項所明定。是遺產之範圍除財產上非
       專屬權利外，尚包括義務。該義務既屬遺產，自為分割
       之標的。又繼承人對於被繼承人之權利、義務，不因繼
       承而消滅，民法第1154條定有明文。故繼承人如對被繼
       承人有債權者，於遺產分割時，自應列為被繼承人之債
       務。被繼承人之醫療費用性質上屬於其生前債務，屬被
       繼承人所遺債務，即為遺產之一部分。再繼承人就遺產
       享有債權，為方便遺產分割實行，及期共同繼承人間之
       公平，於遺產分割時，先由被繼承人之遺產，扣除繼承
       人所享有之債權數額後，再分割遺產。
　（2）被繼承人生前對第三人所負債務，兩造不爭執項目、金
       額如上開四、（三）(1)-(4)所示，其中(1)被繼承人應
       返還菲律賓友人林羅勃聯電股票3,860股(見本院卷一第2
       01頁)，兩造同意由被告潘怡君代償上開債務後扣還被告
       潘怡君，依被繼承人死亡時（即109年1月31日）上開股
       票收盤價為14.9元，價值約57,514元（計算式：3,860×1
       4.9＝57,514），故本院認上開債務由被告潘怡君負責代
       償，再自遺產優先扣還被告潘怡君57,514元。其中(3) 
       被繼承人委請訴外人張倩倩飼養小狗積欠債務14萬元，
       業經被告潘怡君代償(見本院卷一第207頁)，自應得自遺
       產中扣還被告潘怡君。至（2）被繼承人對其兄弟姐妹保
       管公費131,700元債務(見本院卷一第203頁）及(4)被繼
       承人生前對玉山銀行所負房貸（截至109年1月31日）210
       ,385元債務（見本院卷一第273-279、289頁），得自遺
       產優先扣還各債權人。
   (3) 另兩造代墊被繼承人銀行貸款債務、遺產管理費（房地
　　　 稅）、支出喪葬費，得優先扣還兩造代墊款部分：
　  1.兩造不爭執事項如上開四、(四) (1)-(3)所示，其中(1)
      原告代墊房屋貸款、保險費、代書費及支出喪葬費共150,
      208元（見本院卷一第355-361頁、本院卷二第141-151頁
      ）、（2）被告潘陸藝華代墊遺產房屋稅、地價稅共15,47
      0元（見本院卷一第209、211頁）、(3)被告潘怡君支付被
      繼承人喪葬費183,000元（見本院卷一第213頁），依前開
      說明，均得自遺產優先扣還兩造各代墊之款項。
　  2.至被告另主張被繼承人生前飼養之小狗，被告潘怡君代墊
      該小狗於110年4月底手術費用183,076元，為被告潘怡君
      代墊遺產管理費用，主張優先扣還，為原告所爭執，並以
      其於被繼承人死亡後主張送養，係被告潘怡君自己要養，
      自無扣除必要等情。惟查，被告潘怡君確於被繼承人死亡
      後，因被繼承人所遺寵物狗醫療所需，支出上開費用，業
      據其提出臺北市寵物登記管理與清查系統截圖、國立臺灣
      大學獸醫專業醫院附設動物醫院外科病理診斷報告、左岸
      動物醫院門診費用明細、國立臺灣大學生物資源暨農學院
      附設動物醫院門診醫療費用收據等件為證（見本院卷一第
      205、207、383-399頁），可見上開寵物狗為被繼承人生
      前所飼養，自屬被繼承人所遺之遺物，故被繼承人寵物於
      被繼承人死後之飼養、醫療費用支出，性質亦應認屬遺產
      管理之費用，乃被告潘怡君主張其代為照顧被繼承人之寵
      物狗支出必要之醫療費用，應自遺產優先扣還，尚非無據
      ，堪認可採。綜上，被告潘怡君就其代墊遺產管理、支出
      喪葬費共計366,076元（即183000+183076=366076），自
      得由遺產優先扣還。　　
　 (4)綜上，依兩造不爭執及爭執事項之審認結果，被繼承人遺
      產於分配兩造前應先扣還之項目、金額有被繼承人對兄弟
      姐妹保管公費債務131,700元、對第三人玉山銀行貸款債
      務210,385元、原告代墊款150,208元、被告潘陸藝華代墊
      款15,470元及被告潘怡君代清償上開被繼承人對友人林羅
      勃、張倩倩債務57,514元、140,000元與支出喪葬費與代
      墊被繼承人寵物狗醫療費366,076元共563,590元（即5751
      4+140000+366076=563590），依法均得自被繼承人遺產中
      分別先予扣還。
 （三）被繼承人之遺產分割方式：
　（1）按繼承人有數人時，在分割遺產前，各繼承人對於遺產
       全部為公同共有，民法第1151條定有明文。次按公同共
       有物之分割，除法律另有規定外 ，準用關於共有物分割
       之規定，為民法第830 條第2 項所明定。準此，公同共
       有遺產之分割，於共有人不能協議決定分割方法時，依
       民法第830 條第2 項準用第824 條第2 項、第3 項，法
       院應命為下列之分配：（1）以原物分配於各共有人（民
       法第824 條第2 項第1 款前段）；(2)原物分配，並以金
       錢補償共有人中未受分配，或不能按其應有部分受分配
       者（民法第824 條第2項第1 款但書、第3 項）；(3)原
       物分配顯有困難時，得變賣共有物，以價金分配於各共
       有人；或以原物之一部分分配於各共有人，他部分變賣
       ，以價金分配於各共有人（民法第824 條第2 項第2 款
       ）。又民法第1164條所定之遺產分割，其目的在於遺產
       公同共有關係全部之廢止，而非個別財產公同共有關係
       之消滅。所謂應繼分係各繼承人對於遺產之一切權利義
       務，所得繼承之比例，並非對於個別遺產之權利比例，
       因此分割遺產並非按照應繼分比例逐筆分配，而應整體
       考量定適當之分割方法，法院選擇遺產分割之方法，應
       具體斟酌公平原則、各繼承人之利害關係、遺產之性質
       及價格、利用價值、經濟效用、經濟原則及使用現狀、
       各繼承人之意願等相關因素，以為妥適之判決，不受繼
       承人所主張分割方法之拘束。
　（2）經查：
　　1.附表一編號1至6不動產：本院審酌其中附表一編號1為土
      地，性質上無不能原物分割之情形，自得依兩造應繼分比
      例原物分割為分別共有。至附表一編號2至6不動產，為2
      棟建物及坐落土地，兩造均無繼續共有或使用之意願，上
      開2棟建物，事實上難以原物分割予兩造使用，若維持分
      別共有，有違經濟效益原則，日後勢必衍生分別共有物之
      再次分割或分管問題，使法律關係複雜化，無法終局實質
      解消共有關係，本院為兼顧兩造權益，且為促進不動產之
      有效利用，認採取變價分割之分割方式將上開不動產予以
      變價，並由兩造按應繼分比例分配所得價金，較屬公平、
      妥適。
　　2.附表一編號7至18之銀行存款共1,193,043元及孳息部分：
      優先扣還上開(二)(4)之被繼承人對兄弟姐妹保管公費債
      務131,700元、對第三人玉山銀行貸款債務210,385元、原
      告代墊款150,208元、被告潘陸藝華代墊款15,470元及被
      告潘怡君代清償被繼承人債務、喪葬費與代墊被繼承人寵
      物狗醫療費共563,590元，分別返還上開債權人與代墊之
      兩造後，剩餘存款及孳息，按兩造應繼分比例分配。
　　3.附表一編號19至141股票及孳息：原物分配，按兩造應繼
      分比例配。
　　4.附表一編號142車輛，已無殘值，無分配價值；另編號143
      所示之機車1台，事實上無法原物分割，乃予以變賣，將
      所得價金按應繼分比例分配予兩造。
　　5.附表一編號144之被告潘怡君保管之美金現金：原物分配
      ，按兩造應繼分比例分配。
七、從而，原告依民法第1164條規定，訴請分割被繼承人之遺產
    ，為有理由，准兩造將被繼承人所遺如附表一之財產，依附
    表一「分割分法」予以分割，乃判決如主文第1 項，其餘原
    告主張，即無理由，應予駁回。又裁判分割遺產之形成訴訟
    ，法院決定遺產分割之方法時，應斟酌何種分割方法較能增
    進共有物之經濟效益，並兼顧兩造之利益，以決定適當之分
    割方法，不受起訴聲明之拘束，亦不因何造起訴而有不同，
    則依民事訴訟法第80條之1 、第85條第1 項後段規定，由全
    體繼承人依附表二所示應繼分比例分擔訴訟費用，始為公平
    ，爰諭知如主文第3項所示。
八、本件事證已臻明確，兩造其餘之攻擊或防禦方法及所用之證
     據，經本院斟酌後，認為均不足以影響本判決之結果，爰
    不逐一論列，併此敘明。
九、據上論結，原告之訴為一部有理由，一部無理由，依家事事
    件法第51條、民事訴訟法第79條但書、第80條之1 ，判決如
    主文。
 　　　 
中　　華　　民　　國　　111 　年　　7 　　月　　22　　日
                  家事庭  法  官  張嘉芬
以上正本證明與原本無異。
如對本判決上訴，應於判決送後20日內 向本院提出上訴狀。
中　　華　　民　　國　　111 　年　　7 　　月　　22　　日
                          書記官 郭宜潔　
附表一：
編號 種類 名稱 不動產面積(平方公尺)、權利範圍或動產金額（單位：新臺幣） 分割方法  1 土地 臺北市○○區○○段○○段000地號 面積：1104平方公尺 權利範圍：41/10000 左列不動產，由兩造按附表二所示應繼分比例分割為分別共有。   2 土地 臺北市○○區○○段○○段000地號 面積：105平方公尺 權利範圍：1/5 左列不動產變價後，變價之價金由兩造按附表二所示應繼分比例分配。 3 土地 新北市○○區○○段000地號 面積：61.97平方公尺 權利範圍：1/4  4 土地 新北市○○區○○段000地號 面積：26.97平方公尺 權利範圍：1/8  5 建物 臺北市○○區○○段○○段00號建號建物（門牌號碼：臺北市○○區○○○路○段00巷00號4樓） 面積：80.19平方公尺 權利範圍：全部  6 建物 新北市○○區○○段000號建號建物（門牌號碼：新北市○○區○○街000巷00號4樓） 面積：50.31平方公尺 權利範圍：全部  7 存款 國泰世華銀行 7,121元 左列存款1,193,043元及孳息先扣還（1）被繼承人應給付其兄弟姐妹之公款131,700元債務；（2）被繼承人生前對第三人玉山銀行股份有限公司抵押貸款債務210,385元；（3）原告代墊款150,208元；（4）被告潘陸藝華代墊款15,470元；（5）被告潘怡君代清償債務及代墊款共563,590元後，分別返還上開債權人及代墊之兩造，剩餘存款及孳息，由兩造按依附表二所示應繼分比例分配。 8 存款 國泰世華銀行 90,930元   9 存款 瑞興商業銀行 509,684元 　  10 存款 國泰世華銀行 3,046元　  11 存款 臺北市第五信用合作社 4,554元 　  12 存款 玉山銀行 9,191元  13 存款 玉山銀行 33,806元  14 存款 第一商業銀行 100元 　  15 存款 元大銀行 404,436元 　  16 存款 郵局 55,315元  17 存款 中國信託銀行 62,903元　  18 存款 合作金庫 11,957元 　  19 投資 統一 1429股 左列股票及孳息由兩造按依附表二所示兩造應繼分比例分配。 　 　 　 　 　 　 　 　 　 　 　 　 　 　 　 　 　 　 　 　 　 　 　 　 　 　 　 　 　 　 　 　 　 　 　 　 　 　 　 　 　 　 　 　 　 　 　 　 　 　 　 　 　 　 　 　 　 　 　 　 　 　 　 　 　 　 　 　 　 　 　 　 　 　 　 　 　 　 　 　 　 　 　 　 　 　 　 　 　 　 　 　 　 　 　 　 　 　 　 　 　 　 　 　 　 　 　 　 　 　 　 　 　 　 　 　 　 　 　 　 　 　 　 20 投資 台達化 326股  21 投資 中石化 207股  22 投資 華隆 8股  23 投資 東和 6260股  24 投資 東元 456股  25 投資 利奇 2000股  26 投資 鑽全 1094股  27 投資 太電 1814股  28 投資 歌林 400股  29 投資 大亞 5710股  30 投資 中鋼 306股  31 投資 建大 6223股  32 投資 光寶科 2002股  33 投資 聯電 1390股  34 投資 中環 331股  35 投資 國巨 282股  36 投資 台積電 1467股  37 投資 旺宏 1573股  38 投資 華邦電 4307股  39 投資 海悅 7股  40 投資 錸德 581股  41 投資 昆盈 45股  42 投資 瑞昱 1123股  43 投資 友達 2558股  44 投資 億麗 1746股  45 投資 可成 110股  46 投資 華映 1278股  47 投資 兆赫 234股  48 投資 宏德 20000股  49 投資 達欣工 648股  50 投資 嘉里大榮 1004股  51 投資 陽明 1958股  52 投資 華航 155股  53 投資 六福 276股  54 投資 中央保 470股  55 投資 華南金 2051股  56 投資 富邦金 603股  57 投資 開發金 734股  58 投資 兆豐金 284股  59 投資 台新金 159股  60 投資 高林 943股  61 投資 科風 2073股  62 投資 蔚華科 72股  63 投資 典範 1175股  64 投資 群創 25股  65 投資 大眾控 10股  66 投資 日月光投控 1231股  67 投資 美琪瑪 117股  68 投資 鼎創達 727股  69 投資 光聯科技 68股  70 投資 茂德科技 4股  71 投資 東友 92股  72 投資 寶華 2000股  73 投資 合庫金 498股  74 投資 群益證 263股  75 投資 康和證券 611股  76 投資 彩晶 3969股  77 投資 菱光 200股  78 投資 順大裕 157股  79 投資 寶成 712股  80 投資 欣錩 8800股  81 投資 長谷 29940股  82 投資 高企 107股  83 投資 統一 1247股  84 投資 泰山 3000股  85 投資 力麗 202股  86 投資 和桐 1174股  87 投資 中纖 7591股  88 投資 中華化 203股  89 投資 中鴻 20000股  90 投資 聯電 3000股  91 投資 旺宏 8072股  92 投資 億光 1000股  93 投資 漢唐 1600股  94 投資 友達 2000股  95 投資 神腦 1000股  96 投資 華映 5000股  97 投資 強茂 900股  98 投資 兆赫 1000股  99 投資 吉祥全 480股  100 投資 達欣工 2000股  101 投資 台中銀 1343股  102 投資 遠東銀 5499股  103 投資 安泰銀 1000股  104 投資 台新金 10902股  105 投資 新光金 2112股  106 投資 國票金 9106股  107 投資 信邦 1049股  108 投資 晶技 1000股  109 投資 緯創 1123股  110 投資 和碩 1000股  111 投資 誠美材 2000股  112 投資 世界先進 3000股  113 投資 中強光電 4800股  114 投資 建國 3200股  115 投資 中租-KY 109股  116 投資 競國 1000股  117 投資 頎邦科技 1000股  118 投資 廣明光電 7000股  119 投資 矽格 4000股  120 投資 久元電子 4119股  121 投資 瀚荃 2080股  122 投資 勤誠 1000股  123 投資 聖馬丁-DR 6000股  124 投資 泰銘 1025股  125 投資 潤泰新 1440股  126 投資 華南金 278股  127 投資 力麗 135股  128 投資 旺宏 587股  129 投資 瑞興銀 54股  130 投資 群益證 1132股  131 投資 中石化 480股  132 投資 力麗 1908股  133 投資 東元 660股  134 投資 聯電 627股  135 投資 茂矽 17股  136 投資 華航 228股  137 投資 開發金 525股  138 投資 大眾控 15股  139 投資 日月光投控 61股  140 投資 光聯科技 81股  141 投資 瑞興銀 200股  142 其他 福特六和汽車（車號：00-0000） 核課價值0元 　 已無殘值，無分配價值。 143 其他 山葉機車（車號：000-000） 核課價值約10,000元 左列動產變賣後，所得價金由兩造依附表二所示應繼分比例分配。  144 其他 美金現金(被告潘怡君保管中) 美金809元 由兩造依附表二所示應繼分比例分配。 

附表二：兩造應繼分比例

編號 繼承人 應繼分比例 1 潘迎宏 1/4 2 潘陸藝華 1/4 3 潘怡君 1/4 4 潘盈伃 1/4